臺灣高等法院臺中分院民事判決　　　　 94年度上易字第432號
上　訴　人　乙○○
被　上訴人　華南商業銀行股份有限公司
法定代理人　丙○○
訴訟代理人　甲○○
上列當事人間債務人異議之訴，上訴人對於中華民國94年9月29
日臺灣臺中地方法院94年度訴字第1462號第一審判決提起上訴，
並為擴張訴之聲明，本院於94年11月30日言詞辯論終結，判決如
下：
    主 　　 文
上訴（含擴張部分）駁回。
第二審訴訟費用由上訴人負擔。
    事實及理由
一、上訴人於原審起訴主張：被上訴人於民國（下同）76年間曾
    以臺灣臺中地方法院（下稱臺中地院）73年度訴字第4960號
    民事確定判決為執行名義，向該院民事執行處聲請對伊之財
    產強制執行，因伊並無財產可供強制執行，經該院於76年3
    月19日發給被上訴人76年度民執九字第2544號債權憑證後，
    被上訴人復於91年7月16日持前開債權憑證向臺中地院聲請
    換發為91年度執九字第24173號債權憑證，再於94年2月1日
    ，持該債權憑證對伊之財產聲請強制執行，嗣經臺中地院先
    以94年2月16日94年執九字第6299號執行命令，將伊對第三
    人保誠人壽股份有限公司台中分公司（下稱保誠公司）之每
    月應領薪津債權在1／3之範圍內予以扣押，並交由被上訴人
    收取後，再以94年3月9日中院清民執94執九字第6299號執行
    命令，將前開94年2月16日執行命令所扣押之薪津債權，移
    轉予被上訴人。惟兩造間之保證債務，被上訴人對伊之15年
    請求權時效期間，於臺中地院核發76年度民執九字第2544號
    債權憑證後即重行起算，至91年3月19日止已告屆滿，伊自
    得拒絕給付，即有消滅或妨礙債權人請求之事由發生，被上
    訴人不得對伊之財產聲請強制執行，其已依前開執行名義向
    保誠公司收取之新臺幣（下同）61,640元，亦屬無法律上原
    因而受利益云云。爰依強制執行法第14條第1項規定及不當
    得利之法律關係提起本訴，求為判決：(一)臺中地院94年度執
    字第6299號強制執行事件中，就上訴人對於第三人保誠公司
    之薪津債權所為之強制執行程序，應予撤銷。(二)被上訴人不
    得以臺中地院91年度民執九字第24173號債權憑證對上訴人
    為強制執行。(三)被上訴人應給付上訴人61,640元，及自94年
    8月18日起至清償日止按週年利率5%計算之利息。
二、原審為上訴人敗訴之判決後，上訴人聲明不服，提起本件上
    訴。上訴人於本院聲明：(一)原判決廢棄。(二)臺中地院94年度
    執字第6299號強制執行事件中，就上訴人對於第三人保誠公
    司之薪津債權所為之強制執行程序，應予撤銷。(三)被上訴人
    不得以臺中地院91年度民執九字第24173號債權憑證對上訴
    人為強制執行。(四)被上訴人應給付上訴人10萬7870元，及自
    94年8月18日起至清償日止按週年利率5%計算之利息。併稱
    ：伊於94年3月7日所出具之申請書，係被上訴人公司職員王
    文江向伊表明是否同意試行以17萬元解決伊之連帶保證債務
    ，經伊同意後由王文江書寫該申請書向被上訴人之總公司請
    示，該申請書之內容，僅係單純事實之陳述，伊並非承認願
    還款，亦非拋棄時效利益，且以被上訴人同意為條件，被上
    訴人嗣後既不同意，兩造即未達成和解，伊並無受拘束之義
    務，自不能據以認定伊有承認債務或拋棄時效利益之事實等
    語。
三、被上訴人則以：上訴人曾於94年3月7日提出申請書，向伊申
    請酌減其所負50萬元借款連帶保證責任之債權額，此請求酌
    減之意思須以承認該債權為前提，故應屬拋棄時效利益之默
    示意思表示，上訴人自不得再以其請求權之時效業已消滅為
    由拒絕給付；且台灣台中地方法院94年度執字第6299號執行
    案件之執行程序已終結，不得再提起債務人異議之訴。又伊
    依執行命令就上訴人對於第三人保誠公司之薪津債權所收取
    之金額，亦無不當得利可言等語，資為抗辯。故聲明求為判
    決：駁回上訴。
四、按在第二審為訴之變更或追加，非經他造同意，不得為之，
    但擴張或減縮應受判決事項之聲明者，不在此限。民事訴訟
    法第446條第1項、第255條第1項第3款定有明文。本件上訴
    人訴請被上訴人返還不當得利部分，上訴人於原審原請求被
    上訴人應給付伊61,640元及其法定遲延利息，上訴後則改為
    請求被上訴人應給付伊10萬7870元及其法定遲延利息，核上
    訴人所為，係在第二審擴張其應受判決事項之聲明，依上規
    定，毋須被上訴人同意，應予准許，合先敘明。
五、次按執行名義成立後，如有消滅或妨礙債權人請求之事由發
    生，債務人得於強制執行程序終結前，向執行法院對債權人
    提起異議之訴。如以裁判為執行名義時，其為異議原因之事
    實發生在前訴訟言詞辯論終結後者，亦得主張之。固為強制
    執行法第14條第1項所明定。此所定債務人異議之訴，以排
    除執行名義之執行力為目的，故該條所謂強制執行程序終結
    ，係指執行名義之強制執行程序終結而言。執行名義之強制
    執行程序，進行至執行名義所載債權全部達其目的時，始為
    終結。如強制執行名義所載之債權已全部達其目的時，債務
    人自不得依強制執行法第14條提起債務人異議之訴。此觀司
    法院33年院字第2776號解釋自明。本件台灣台中地方法院94
    年度執字第6299號強制執行案件，已經於94年3月9日經執行
    法院對第三人保誠公司發扣押移轉命令，扣押上訴人即債務
    人在第三人之薪津債權，每月在三分之一範圍內將該債權移
    轉於債權人即被上訴人。此有調閱之前開執行案卷足稽。而
    債務人對第三人之債權一經移轉於債權人，債權人即得逕對
    第三人請求，強制執行程序即告終結。揆諸前開說明，債務
    人自不得再行提起異議之訴。從而，債務人提起本件異議之
    訴，訴請撤銷台中地方法院94年度執字第6299號強制執行程
    序及不得依該院91年度民執九字第24173號債權憑證對上訴
    人強制執行，即非有據，應予駁回。
六、又按不當得利係以當事人之一方無法律上之原因而受利益，
    致他方受損害為其成立要件，原告並須就無法律上之原因等
    事實，負舉證之責任（最高法院78年度台上字第1599號判決
    參照）。至若當事人受有利益，並非無法律上原因或未致他
    人受有損害者，自無不當得利之可言。且消滅時效完成，僅
    債務人取得拒絕履行之抗辯權，得執以拒絕給付而已，其原
    有之法律關係並不因而消滅，債權之請求權並未消滅。是債
    權人於時效完成後所受領之清償，非無法律上之原因而受利
    益，即無不當得利可言。再參以，債權人本於確定判決，於
    債務人為強制執行受金錢之支付者，該確定判決如未經其後
    之確定判決予以廢棄，縱令判決之內容不當，亦非無法律上
    之原因而受利益。經最高法院著有22年度上字第3771號判例
    可參。亦堪認債務人於時效完成後之給付，債權人亦無不當
    得利可言。本件上訴人所為之給付固於時效完成之後，惟既
    已履行，稽之前開說明，亦不得再以不當得利請求返還。則
    被上訴人係依前開執行名義自承已收取12萬3280元（見本院
    言詞辯論筆錄），並非無法律上之原因而受利益，自無不當
    得利之可言，上訴人就此部分請求返還10萬7870元及利息之
    請求，亦屬無據。
七、綜上所述，本件上訴人主張本於強制執行法第14條第1項債
    務人異議之訴及民法第179條不當得利之規定，訴請判決如
    上訴聲明，即無理由，不應准許。原審為上訴人敗訴之判決
    ，其理由雖有未盡，但結論並無不合。上訴意旨指摘原判決
    不當，求予廢棄改判，為無理由，應予駁回。又本件事證已
    臻明確，兩造其餘攻擊防禦方法與判決之結果不生影響，自
    無庸一一論究，併此敘明。
八、據上論結，本件上訴為無理由，依民事訴訟法第449條第1項
    、第78條，判決如主文。
中　　華　　民　　國　　94　　年　　12　　月　　14　　日
                    民事第六庭審判長法　官  吳火川
                                    法　官  陳繼先
                                    法　官  吳惠郁
以上正本係照原本作成。
不得上訴。
                                    書記官  柯孟伶
中　　華　　民　　國　　94　　年　　12　　月　　16　　日
                                        　　　　　　　Ｂ
